【裁判字號】    88,上更(一),263
【裁判日期】    890913
【裁判案由】    貪污治罪條例等
【裁判全文】
臺灣高等法院高雄分院刑事判決                八十八年度上更(一)字第二六三號
    上  訴  人    台灣屏東地方法院檢察署檢察官
    上  訴  人
    即  被  告    甲○○
    指定辯護人    本院公設辯護人  孫妙岑
右上訴人因被告貪污治罪條例等案件，不服臺灣屏東地方法院八十五年度訴字第五四
號中華民國八十五年七月十日第一審判決（起訴案號：臺灣屏東地方法院檢察署八十
四年度偵字第四一八三號、第六０六二號），提起上訴，本院判決如左：
        主  文
原判決關於甲○○部分撤銷。
甲○○共同連續公務員明知為不實之事項，而登載於職務上所掌之公文書，足以生損
害於公眾及他人，累犯，處有期徒刑壹年貳月。
        事  實
一、甲○○於民國八十二年間，因傷害罪，經臺灣高雄地方法院判處有期徒刑五月，
    如易科罰金，以三百元折算一日，其提起上訴後，經本院駁回上訴確定，於八十
    三年二月七日執行完畢。又其前係台灣屏東地方法院法官，為公務員，明知其於
    任職法官期間所承審之台灣屏東地方法院八十三年度訴字第八一八號返還無權占
    有土地事件，兩造（原告林平和、被告林健平）於八十四年一月六日開庭時，係
    同意就「林平和同意將系爭土地由林健平占有部分面積約○點一六二○公頃，以
    新台幣（下同）一百十五萬元售予林健平」之內容和解，然因屏東縣潮州地政事
    務所之複丈成果圖尚未提出，無從確定詳細之面積數字，林平和之訴訟代理人洪
    錫鵬律師雖應甲○○要求於面積空白之和解筆錄上簽名，然特聲明他日複丈成果
    圖提出時應通知兩造前來確認面積，甲○○並當庭諭知候核辦。乃甲○○於八十
    四年一月十一日收受土地複丈成果圖後，為求儘速結案，竟於民國八十四年一月
    二十四日，明知當天並無該件庭期，兩造及訴訟代理人亦均未到庭，竟與其所配
    置之書記官邱吉炤（業經臺灣屏東地方法院判處罪刑確定）共同基於概括犯意，
    及偽造文書犯意之聯絡，連續在該院之其辦公室內，指示邱吉炤，於當日報到單
    上偽填原告訴訟代理人洪錫鵬之姓名，並於原告林平和、訴訟代理人洪錫鵬律師
    、被告林健平項下蓋上「到」字，並於職務上所掌之言詞辯論筆錄偽填兩造於到
    庭達成和解，及在前開面積部分預留空白之和解筆錄上將林平和出售之土地面積
    ，載為○點五○三○公頃；甲○○則為掩飾其於八十四年一月六日開庭時係諭知
    本件候核辦之事實，另於該日報到單上偽載「改定一月二十四日上午九時三十分
    續行辯論，兩造均應自到不另通知」，並指示邱吉炤於言詞辯論筆錄，虛偽填載
    「宣示本件改定一月二十四日上午九時三十分續行辯論，兩造均應自行到庭不另
    通知」以資配合，邱吉炤明知兩造並未到場為如上之和解，且八十四年一月六日
    亦未宣示改期，竟予以照辦，足以生損害於雙方當事人及法院公文書之正確性。
    嗣經林平和於收受和解之送達時發覺有誤，聲請繼續審判，始為台灣屏東地方法
    院發現上情。
二、案經台灣屏東地方法院檢察署檢察官自動檢舉偵查起訴。
        理  由
一、訊之被告甲○○矢口否認有上開犯行，辯稱：因為一月六日測量圖未到，兩造同
    意等測量成果圖來的時候再將面積填上去，在一月六日當庭改一月二十四日，一
    月二十四日上午開庭時兩造均未到，開完庭後林健平夫婦方來到伊辦公室，表示
    因在等林平和夫婦而遲到，林平和夫婦現在於樓下，因為到田裏工作很辛苦，腳
    酸不想爬樓梯，授權林健平夫婦代表上來向法官說明照一月六日成立和解的共識
    ，林健平夫婦並表示林平和之律師洪錫鵬也有來，伊乃信以為真，因當天上午書
    記官邱吉炤請假，伊等下午邱吉炤上班後，伊乃跟邱吉炤表示本件當事人早上有
    來，叫邱吉炤可以整卷了，後來邱吉炤面積不清楚，伊乃至民事科辦公室與邱吉
    炤以成果圖及勘驗圖核對，面積錯誤是因為看不懂圖之疏忽所致，且事實經過如
    有錯誤亦係受林健平夫婦所欺騙，並無圖利與偽造文書之故意云云。經查：
(一)、證人即系爭民事事件原告林平和之訴訟代理人洪錫鵬律師在原審陳稱：八十四年
    一月六日開庭時，原告林平和原則同意將林健平占有部分面積約○點一六二○公
    頃土地以一百十五萬元之價格賣予林健平，然因成果圖未到，詳細面積無從確定
    ，被告要求伊於面積空白之和解筆錄上簽名，伊乃要求於成果圖提出後要通知伊
    到庭確認面積，嗣甲○○諭知候核辦，並未當庭改期，伊至八十四年二月十七日
    接到和解筆錄後始發現有異，因一月二十四日伊並未到庭，且面積差了四、五倍
    ，已近整筆土地，伊乃電詢林平和，林平和亦表示一月二十四日未到法院和解等
    語（見原審卷第三十六至三十七頁）；本院前審調查時証人洪錫鵬仍稱：「我一
    月廿四日沒有到庭，一月六日有到庭」等語（見本院八十五年上訴字第一六一一
    號卷第二十六頁背面筆錄）。證人林平和於偵查中亦證稱：該民事訴訟事件，其
    僅到庭一次，但未親自問答，均由律師答覆（見八十四偵四一八三號卷第三十四
    頁）。另外，屏東縣潮州地政事務所之前開土地複丈成果圖確係八十四年一月六
    日庭期後之八十四年一月十日始送至原審法院，此有該所八十四年一月四日屏
    潮地二字第００二號函可參（見民事卷第四十四頁），足徵證人洪錫鵬所稱：八
    十四年一月六日當日並無土地複丈成果圖，故未於和解筆錄填載面積，係屬事實
    。
(二)、又證人林健平、林李玉串夫婦，雖均同陳稱：伊二人於一月二十四日有到法院和
    解，且對造林平向與其律師亦均有到庭，然均表示並未到樓上找法官（見原審卷
    第三十八至三十九頁），此與被告甲○○所稱林健平夫婦有到二樓伊辦公室之陳
    述顯相矛盾。又林平和夫婦既係從事體力勞動之農人，如專程遠道由屏東縣內埔
    鄉而來法院，卻因怕腳酸而懶於爬樓梯至二樓參與和解，顯與常情不符，是被告
    甲○○所謂林健平有到二樓伊辦公室，伊受林健平夫婦之騙云云（見原審卷三十
    一頁），應屬不實，尚無可採。是林健平、林李玉串夫婦所稱除與被告之供述不
    符外，亦與證人洪錫鵬之證述有異，不足據為被告有利之證據。
(三)、證人邱吉炤於原審審理時雖供稱：「一月六日開庭時法官有對當事人說，改一月
    二十四日上午續行審判，不另通知，所以我才會寫。」（見原審卷第三十五頁背
    面），惟其於偵訊時已先供稱：「（問：報到單上「改定一月廿四日上午七時三
    十分續行辯論，兩造均應自到，不另通知」，何時寫的？）不曉得甲○○何時寫
    的。」（見八十四年度偵字第四一八三號第四十五頁背面至四十六頁）。其前後
    陳述已有不一。再者，參酌1.依八十四年一月六日被告承審之案件一覽表所載，
    被告當日共承審六件民事事件，除上述民事事件之進行狀況，係由通譯填載「和
    解」，其中一件撤回，其餘均記載候核辦，此有該一覽表可參（見八十四偵四一
    八三號卷第十五頁），並經證人即當日之通譯邱招賢在原審證述明確，其並陳明
    ：「若依我的習慣，應該即是和解，是否確實和解，我已記不清楚（見八十四偵
    四一八三號卷第十三頁）。2.依八十四年一月二十四日之承審案件一覽表所載，
    被告當日僅開庭承審二件民事事件，惟不包含上開民事事件，此亦有當日案件一
    覽表可參（見八十四偵四一八三號卷第十四頁）。另外，邱吉炤於八十四年一月
    六日上午因事請假，而委由同院張木村書記官代理開庭，惟其僅將八十三年訴字
    第六九七號、五九五號民事事件卷宗交待予張木村，並不包括本件有糾紛之民事
    卷宗，此業經證人張木村於偵查中證述明確（見八十四偵四一八三號卷第四十四
    至四十五頁）。3.又八十四年一月二十四日之報到到單係由邱吉炤作成，且其上
    之「到」字，係邱吉炤在原審法院二樓民事科拿印章到被告之辦公室蓋的，此經
    邱吉炤在偵查中證述明確（見八十四偵四一八三號卷第三十五至三十六頁），核
    與證人即八十四年一月二十四日在原審法院第一法庭（按被告於當日在第一法庭
    開庭）擔任庭務員之蘇恒仁在偵查中證稱：八十四年一月二十四日之系爭報到單
    伊沒看過，且報到單上之「到」字印章非其保管等語相符（見原審卷第三十一頁
    背面、第三十三頁背面）。被告雖稱：邱吉炤平時迷糊，忘記將本件改期資料交
    給通譯製作庭期表（按臺灣屏東地方法院之民事庭期表係由通譯製作），亦未將
    系爭民事事件卷宗交給代理書記官張木村云云。惟如其確係八十四年一月六日當
    庭改期，則何以邱吉炤會在偵查中供稱：不知被告何時在報到單批改期，而邱招
    賢亦在案件一覽表上記載系爭案件已於八十四年一月六日「和解」字樣，是邱吉
    炤於原審之供述，亦不足為被告有利之證據。
(四)、此外，被告甲○○經內政部警政署以ＰＯＬＹＧＲＡＰＨ儀器以ＣＱＴ、ＭＱＴ
    、ＳＡＴ等法比對測試分析，對：1.（問）你審理林健平與林平和土地糾紛案件
    時，在八十四年一月六日當天有無庭諭告知兩造於一月二十四日到庭？（答）有
    。2.（問）案中報到單所填載的兩造改期於一月二十四日到庭字樣，是不是你於
    一月六日當天所填寫的？（答）是。3.（問）案中系爭土地你有無刻意將小面積
    改為大面積﹖（答）沒有。等問題均呈明顯不實反應，此有該局八十四年十月二
    日刑鑑字第四二六八三號鑑驗通知書一件附卷可資佐證（見八十四偵四一八三號
    卷第九十三至九十四頁）。
(五)、上述民事案件林平和起訴請求林健平無權占有返還之土地面積亦為○點一六二○
    公頃，此有起訴狀附八十三年訴字第八一八號返還無權占有土地民事案卷可稽，
    足見證人洪錫鵬所言不虛。再依附於上開民事案卷之土地登記簿謄本所載，系爭
    內埔鄉○○○段三五三之三號土地之全部面積為○點五○六七公頃（見該民事卷
    第七頁）。而被告所稱合法成立之和解筆錄上所記載面積為○點五○三○公頃，
    幾乎為整筆土地面積之全部，與當事人之主張相去達○點三四一○公頃。按八十
    三年度系爭土地公告現值每平方公尺四百元（參見八十三年度訴字第八一八號卷
    第十一頁之系爭土地地價表），經計算結果其公告現值之差額即高達一百三十六
    萬四千元（3,410×400），是該和解筆錄所載內容與林平和於民事訴訟事件所主
    張之面積及金額均有明顯之差異。若當日早上雙方當事人和律師如有到場，當不
    致發生如此離譜之錯誤。可見被告甲○○所稱一月二十四日上午開庭時兩造均未
    到，開完庭後林健平夫婦方來到伊辦公室，表示因在等林平和夫婦而遲到，林平
    和夫婦現在於樓下，因為到田裏工作很辛苦，腳酸不想爬樓梯，授權林
    健平夫婦代表上來向法官說明照一月六日成立和解的共識，林健平夫婦並表示林
    平和之律師洪錫鵬也有來云云，應屬不實。且證人即律師洪錫鵬因受當事人委託
    處理訴訟事件，該訴訟或和解結果如何，因影響其當事人之權益至鉅，本即為其
    極關心之處，其事先又向被告聲明等複丈成果圖送至法院時，應通知其至法院確
    認面積，則洪錫鵬豈有當日已至臺灣屏東地方法院，卻未與其當事人林平和上樓
    確認和解內容之理﹖被告甲○○所辯顯非可採。
(六)、按被告甲○○明知八十四年一月二十四日當天上午其書記官邱吉炤請假未上班，
    且當事人兩造並未於當天上午到庭成立和解，竟囑書記官邱吉炤在虛偽之報到單
    、言詞辯論筆錄及和解筆錄上為不實之開庭及和解記載，自難卸責。此外復有虛
    偽之報到單（見民事卷第四十一頁、第四十七頁）、言詞辯論筆錄（見民事卷第
    四十三頁背面之改期記載、第四十八至四十頁）及和解筆錄（見八十四偵六０六
    二卷第一０八至一０九頁）附卷足佐證，事證明確，其犯行堪以認定。
(七)、又被告雖曾於八十四年十一月八日前往內政部警政署刑事警察局接受測謊測驗，
    對於1.（問）你在審理林健平與林平和系爭土地糾紛案件期間曾與林健平私下單
    獨接觸過嗎？（答：沒有）。2.有關本案你除收過林健平四萬元的律師費外，尚
    有無收受過林健平的錢？（答：沒有）。3.你審理林健平土地糾紛案件期間，有
    無向林健平約定要求好處？（答：沒有）等問題均呈明顯不實反應，有該局八十
    四年十一月二十日刑鑑字第42849號鑑驗通知書（見八十四年度偵字第六０六二
    號第一０二頁）可參。惟本院依後述四、所載理由，認定被告並不具有圖利林健
    平之意思，亦難以開測謊紀錄作為被告不利之證據。
(八)、又本件依上述證據已足認定被告偽造文書犯行，從而其再聲請傳訊張木村、林平
    和、林李玉串、黃英源、吳亮慶、邱吉炤等人以證明邱吉炤平常為人迷糊，而系
    爭民事事件庭期漏交給通譯及將卷宗交給張木村書記官，及本件被告係受臺灣屏
    東地方法院之法官及檢察官聯手打壓等事項即無必要，併此敘明。
二、被告甲○○明知八十四年一月六日開庭後，並未改定同月二十四日開庭，且當天
    亦未開庭，竟擅自於八十四年一月六日之報到單虛載改期，又囑其書記官邱吉炤
    填製虛偽之同年一月二十四日報到單、言詞辯論筆錄及和解筆錄上為不實之改期
    開庭及和解記載，自足以生損害於雙方當事人及法院公文書之正確性，核其所為
    ，係犯刑法第二百十三條之公務員登載不實罪。其與邱吉炤間就上開犯行，有犯
    意之聯絡，與行為之分擔，皆為共同正犯。核被告所為數行為，時間緊接，所犯
    罪名相同，顯係出於概括之犯意為之，為連續犯，爰依刑法第五十六條之規定以
    一罪論，並加重其刑。公訴人雖僅就八十四年一月二十四日之報到單、言詞辯論
    筆錄及和解筆錄部分行為起訴，而漏未敘及偽載八十四年一月六日報到單及言詞
    辯論筆錄（僅宣示改期部分），但因與起訴部分具有連續犯關係之裁判上一罪，
    檢察官就犯罪事實一部起訴，依刑事訴訟法第二百六十七條規定，其效力及於全
    部，本院自得一併審理。又其於八十二年間，因傷害罪，經臺灣高雄地方法院判
    處有期徒刑五月，如易科罰金，以三百元折算一日，其提起上訴後，經本院駁回
    上訴確定，於八十三年二月七日執行完畢之事實，此有台灣屏東地方法院檢察署
    被告刑案資料查註紀錄表一件在卷可稽，茲於執行完畢後五年以內再犯有期徒刑
    以上之本罪，為累犯，應依法加重其刑。
三、原審予以論科，固非無見，惟查(一)、本件並無証据証明被告甲○○有圖利他人犯
    意（其理由詳如後述），原審遽論以圖利他人罪。(二)、原審就被告偽造八十四年
    一月六日之報到單及言詞辯論筆錄之宣示改期部分，漏未論敘，均有未洽。被告
    上訴意旨否認犯罪，檢察官上訴指摘原判決量刑過輕，雖均無理由，惟原判決既
    有可議，自應予撤銷改判。審酌被告係為趕結案件以致觸犯刑章，且林平和嗣後
    已依法聲請繼續審判，並與林健平就系爭土地另行達成協議，對林平和所發生之
    損害並非鉅大，惟其事後一再卸責等情狀，爰量處如主文所示之刑。
四、又公訴人另認：被告甲○○明知林平和僅同意將系爭土地由林健平占有部分面積
    約○點一六二○公頃，以新台幣一百十五萬元售予林健平之內容和解，卻在前開
    面積部分預留空白之和解筆錄上將林平和出售之土地面積，記載為○點五○三○
    公頃，增加達○點三四一○公頃，按八十三年度公告現值每平方公尺四百元，計
    算其差額達一百三十六萬四千元，因認被告甲○○此部分涉有貪污治罪條例第六
    條第一項第四款之對於主管之事務直接圖利他人罪嫌云云。惟訊之被告甲○○否
    認圖利他人，辯稱：因時值月底及農歷春節將至趕案件工作忙碌，又為求成績表
    現，一時未注意才弄錯，絕無圖利他人之意，沒有這麼大膽使和解面積增加達○
    點三四一○公頃，確係錯誤等語。查：
(一)、該土地總面積為○點五○六七公頃，依該和解筆錄記載林平和出售之土地面積為
    ○點五○三○公頃，林平和尚餘卅七平方公尺土地，並非全部出售，所餘不多，
    而兩造土地相鄰，必然常生糾紛（兩造於開庭時經常爭論吵架），被告甲○○若
    有圖利林健平之意，儘可在和解筆錄上記載林平和將整筆土地即○．五○六七公
    頃之土地出售予林健平，何必保留卅七平方公尺土地予林平和，使兩造再生糾紛
    而暴露自己圖利他人行為之理（一般圖利他人大皆使公家受損，如使私人受損易
    生糾紛而惹麻煩上身）﹖
(二)、該和解案件地政事務所複丈成果圖內A．B．C．D．E．F．G．種植部分之土地面
    積總和記載是○點五○三○公頃，有該複丈成果圖可稽，被告甲○○是指示測量
    員將該案林健平占用部分測量出來（見八十三年十二月廿八日該案勘驗筆錄），
    茲測量成果圖送來記載前開A．B．C．D．E．F．G．種植部分之土地面積總和是
    ○點五○三○公頃，因時隔一段時日，若非細心留意，有誤認前開種植部分總面
    積○點五○三○公頃就是林健平占用部分之面積而記載在預留空白之和解筆錄上
    之可能。
(三)、林平和同意出售之土地是其被占用之部分即面積約○點一六二○公頃之土地，價
    格是一百十五萬元，亦即約一分六價格是一百十五萬元，今和解筆錄記載○點五
    ○三○公頃土地即五分多土地為一百十五萬元，平均一分才約廿萬元，與和解價
    格相去甚遠，與市價相去也甚遠，一分廿萬元之平地又可種植農作物之土地所有
    權買賣，以目前台灣之土地價格殆屬不可能，一般人尚不可能以一分廿萬元之平
    地土地所有權售予他人，何況被告甲○○身為法官應亦不可能以蓄意與市價相去
    甚遠之價格來圖利纏訟多時之當事人，是被告甲○○所辯當時因時值月底及農歷
    春節將至趕結案件工作忙碌，一時未注意才弄錯，絕無圖利他人之意，沒有這麼
    大膽使和解面積增加達○‧三四一○公頃等語，尚堪採信。又前開一、(七)之測謊
    結果，只能推測被告就測謊事項有說謊之反應，並不能用之證明被告有向林健平
    收受金錢等好處，亦查無其他積極證據足資證明被告有收取林健平好處，而故意
    記載不實之和解筆錄，故不得僅依前開測謊結果，遽認被告有圖利意圖。此外，
    復查無其他確切証据証明被告甲○○有圖利他人犯意，其此部分犯罪不能証明，
    惟依公訴意旨認此部分與前述論罪部分有牽連犯裁判上一罪關係，爰不另為無罪
    之諭知，附此敘明。
據上論結，應依刑事訴訟法第三百六十九條第一項前段、第三百六十四條、第二百九
十九條第一項前段，刑法第二十八條、第五十六條、第二百十三條、第四十七條，判
決如主文。
本案經檢察官陳新慶到庭執行職務。
中    華    民    國     八十九     年       九       月     十三       日
                              臺灣高等法院高雄分院刑事第七庭
                                  審判長法官  王光照
                           法官  黃壽燕
                                        法官  黃仁松
右正本證明與原本無異。
如不服本判決，應於判決送達後十日內向本院提出上訴狀，其未述理由者並應於提
出上訴狀後十日內向本院補提理由書（應附繕本)。
                                      書記官  郭蘭蕙
中    華    民    國     八十九     年       九       月     十五       日
附錄：本判決論罪科刑法條：
刑法第二百十三條：
公務員明知為不實之事項，而登載於職務上所掌之公文書，足以損害於公眾或他人者
，處一年以上七年以下有期徒刑。
                                                                        Ｂ


司法院資訊處製作；財團法人民間司法改革基金會備份。
